【裁判字號】    88,易,3352
【裁判日期】    890824
【裁判案由】    背信等
【裁判全文】
臺灣臺北地方法院刑事判決                        八十八年度易字第三三五二號
    公  訴  人  臺灣臺北地方法院檢察署檢察官
    被      告  戊○○
                壬○○
                癸○○
                己○○
                庚○○
                乙○○
                甲○○
                子○○
    右八人共同
    選任辯護人  邱雅文
                陳世英
右列被告因詐欺等案件，經公訴人提起公訴（八十八年度偵字第八三八七、八三八八
號），本院判決如左：
    主  文
戊○○、壬○○、癸○○、己○○、庚○○、乙○○、甲○○、子○○均無罪。
    理  由
一、公訴意旨略以：被告戊○○、壬○○、癸○○、己○○、庚○○、乙○○、甲○○、子○○（下稱戊○○等八人）於八十七年間均在設於台北縣汐止鎮○○○路
    ○段七五號十六樓之亞瑟科技股份有限公司（下稱亞瑟公司）服務，分別擔任股
    務文書部襄理、董事長特別助理、出納課襄理、會計部副理、股務課副課長、會
    計部副課長、會計部成本課副課長、會計部經理之職務；八十七年三月十七日，
    亞瑟公司股東常會決議通過以八十六年度可供分配盈餘中提撥員工紅利新台幣（
    以下同）一億三千七百三十六萬六千一百元，轉增資發行記名股票一千三百七十
    三萬六千六百十股、每股金額十元，員工紅利轉增資部分並授權董事長訂定「員
    工紅利配股辦法」，無償配發予亞瑟公司員工，並於呈報主管機關核准後，授權
    董事會另訂配股基準日；八十七年三月二十三日財政部證券暨期貨管理委員會以
    台財證(一)第二八一二五號函核准該股東常會之決議後，當日下午，亞瑟公司隨
    即召開第六屆第二十六次董、監事聯席會，會中決定以八十七年四月十四日為盈
    餘轉增資配股基準日；而時任亞瑟公司董事長之吳祚欽明知以盈餘轉增資無償配
    股予員工之事業經股東常會通過並呈報主管機關核准，其本人且獲授權處理其事
    ，理應為全體員工利益慎重規劃，妥善處理，詎因本人炒作股票，亟需鉅款支應
    ，竟萌生歹念，意圖為自己不法之利益並損害全體員工之利益，先召集協理施朝
    明，經理劉水金等人謀議，決定將應全數無償配發予員工之股票，僅發放約二成
    ，其餘約八成則予抑留不予配發，為使形式合法，並請施朝明、劉水金遊說部分
    員工配合，掛名領取鉅額配股，對外則捏稱該不發放予員工之股票，俟出售後仍
    將股款匯回公司，以彌補虧損並作投資之用；施朝明、劉水金接受指示後，除自
    願提供名義配合外，另遊說壬○○、戊○○、癸○○、己○○、庚○○、乙○○
    、甲○○、子○○八人協助，並聲稱應額外負擔之稅捐，公司願代為支付；而壬○○、戊○○、癸○○、己○○、庚○○、乙○○、甲○○、子○○八人均係從
    事會計或股務工作，明知此與股東常會決議有違且有害其餘股東權益，復知渠等
    掛名獲配鉅額股票，自形式以觀獲有利得，且於繳納應負擔之稅捐後，將使因出
    售股票實際取得股款之人得以逃漏稅捐，竟分別與吳祚欽、劉水金、施朝明基於
    背信犯意之聯絡，另基於幫助他人逃漏稅捐之犯意，亦表明願提供個人名義予以
    配合，吳祚欽於取得戊○○等人之同意後，隨即指示戊○○擬定員工紅利配股辦
    法並制作各職等配股標準及員工分紅清冊，依該配股標準，最高之資深副總經理
    可獲配二萬股，最低之助理技術員可獲配八十三股，全體員工共獲配二百五十三
    萬餘股，而施朝明、劉水金、戊○○、甲○○等九人除原有配股外，另以董事長
    調整數之名義，均額外獲配一百零五萬九千八百股，子○○則額外獲配一百六十
    一萬一千零六股（另陳擇輝其人額外獲配之五萬六千股與本案無關）；八十七年
    四月中、下旬，戊○○、壬○○、子○○等八人配合吳祚欽、劉水金之運作，共
    同在中國信託商業銀行敦南分行（下稱中信銀敦南分行）及豐銀證券股份有限公
    司八德分公司（下稱豐銀證券八德分公司）開設帳戶，戊○○、壬○○等八人並
    於空白取款條上蓋妥印鑑章交劉水金集中保管；八十七年五月七日，亞瑟將轉資
    配股按員工分紅清冊所載之數額撥入劉水金、施朝明、戊○○、壬○○等十人在
    豐銀證券八德分公司開設之帳戶內，而吳祚欽則違背其應誠信處理事務之義務，
    指示新巨群集團股票操盤人唐潤生，於八十七年五月十四日將癸○○、甲○○、
    乙○○帳戶內之股票各賣出一百零五萬九千股，於扣除手續費、證交稅後，分別
    得款五千三百零六萬六千九百元、五千三百七十九萬九千八百零八元、五千三百
    六十二萬五千五百四十三元，同年月十五日，將庚○○、劉水金帳戶內股票各賣
    出一百零五萬九千股，扣除費用、稅捐後，分別得款五千三百二十四萬七千六百
    三十八元、五千二百七十二萬零三百六十元，同年月十八日，將戊○○、己○○
    帳戶內之股票各賣出一百零五萬九千股、子○○帳戶內之股票賣出一百二十萬三
    千股，分別得款五千一百九十二萬六千五百零九元、五千一百十八萬九千二百二
    十元、五千八百八十二萬七千五百零五元，同年月十九日，將子○○帳戶內之股
    票賣出四十萬八千股，得款一千九百四十九萬八千三百元，同年月二十日，將壬○○、施朝明帳戶內之股票各賣出一百零五萬九千股，分別得款五千零六十七萬
    二千二百元、五千零八十九萬九千一百四十三元，共計獲取股款五億四千九百四
    十七萬三千一百二十六元；劉水金則受吳祚欽之指示，將出售股票所得股款悉數
    提領，並無分文匯回亞瑟公司，而吳祚欽、劉水金將提領出之股款，部分轉匯至
    劉水金、李秀惠、李綠青等新巨群集團核心份子之帳戶以作他用，另部分則匯入
    之前因股票買賣而有金錢往來之李草、李孟學、顏日倉、孫嚴淑惠、劉寧波、陳
    家慶等人之帳戶，上述因出售股票獲得之股款悉數遭吳祚欽、劉水金吞沒挪用，
    致生損害於亞瑟公司及該公司全體股東之利益；八十八年初，亞瑟公司更制作包
    括薪資給付額及無償配股金額二部分之各類所得扣繳暨免扣繳憑單予施朝明、戊○○、壬○○等人以供渠等申報八十七年度個人綜合所得稅，後戊○○、壬○○
    、子○○等八人自認不妥，於犯罪未發覺前向臺灣台北地方法院檢察署自首而查
    知上情，因認被告等均與吳祚欽、劉水金共同涉犯刑法第三百四十二條第一項背
    信罪嫌、稅捐稽徵法第四十三條第一項罪嫌云云。
二、按犯罪事實應依證據認定之，無證據不得推定其犯罪事實。又不能證明被告犯罪
    者，應諭知無罪之判決，刑事訴訟法第一百五十四條、第三百零一條第一項分別
    定有明文。次按刑事訴訟法上所謂認定犯罪事實之證據，係指足以認定被告確有
    犯罪行為之積極證據而言，該項證據自須適合於被告犯罪事實之認定，始得採為
    斷罪資料；如未能發現相當證據，或證據不足以證明，自不能以推測或擬制之方
    法，以為裁判之基礎。
三、公訴人認被告戊○○等八人涉犯背信及違反稅捐稽徵法第四十三條第一項罪嫌，
    無非以右揭事實，業據被告戊○○等人於偵查中供承在卷，核與唐潤生供述相符
    ，另有八十七年度股東會議事錄、第六屆第二十六次董監事聯席會議紀錄影本、
    員工分紅清冊影本、中信銀敦南分行存摺影本、豐銀證券八德分公司存摺影本、
    豐銀八德分公司客戶交易明細表、賣出委託書、取款憑條、匯款申請書等影本及
    扣繳憑單影本在卷可稽，為其主要論據。訊據被告戊○○等八人固坦承前揭掛名
    領取額外之員工紅利轉增資配股之事實，惟矢口否認有何背信或違反稅捐稽徵法
    之犯行，並均辯稱：亞瑟公司前任董事長吳祚欽於發放八十六年度員工紅利配股
    時，已向公司幹部公開表示將僅發放約二成，其餘約八成，則將由指定之員工配
    合出名領取，於領取之股票出售後將股款匯回公司運用，以因應公司發展所需，
    並由公司直接聯繫中國信託商業銀行及及豐銀證券股份有限公司（下稱豐銀證券
    ）八德分公司開設帳戶，被告等於開戶後在空白取款條上蓋妥印鑑章交劉水金集
    中保管，上開情形曾在亞瑟公司經營管理會議中公開討論，當時並無人表示異議
    ，被告等認為既未取得不法利益，復對公司有利，被告等人始遵照配合辦理，故
    被告等人並無不利公司之不法意圖。嗣於八十七年十月底，被告等自報章上得知
    吳祚欽涉及新巨群集團掏空案，被告等乃向劉水金查詢，劉水金始告知款項係由
    吳祚欽移用他處，被告等直至八十七年十月底之前確實不知該款項有無被吳祚欽
    挪用，且對吳祚欽未依公司原訂之計劃辦理而挪用公司資金之行為，並無犯意之
    連絡，亦無犯罪行為之分擔，又被告等於事前不知實際取得股款之人為吳祚欽，
    主觀上亦無幫助吳祚欽逃漏稅捐之不法意識，即無幫助逃漏稅捐之故意等語。
四、被訴背信罪嫌部分：
（一）經查，被告戊○○等八人於八十七年五月間亞瑟公司辦理八十六年度員工紅利
      配股時，被告戊○○、壬○○、癸○○、己○○、庚○○、乙○○、甲○○除
      原有配股外，另以「董事長調整數」之名義，均額外獲配一百零五萬九千八百
      股，子○○則額外獲配一百六十一萬一千零六股之事實，此固有八十七年員工
      分紅表一份及被告戊○○等八人之豐銀證券存摺影本八份在卷可按（附八十八
      年度偵字第八三八七號偵查卷第二十三頁至三十九頁、第六十六頁至第八十八
      頁）。惟查，亞瑟公司於八十七年三月十七日召開八十七年度股東常會決議通
      過，八十六年度分配之股東紅利八億一千四百三十八萬四千七百六十元，員工
      紅利一億三千七百三十六萬六千一百元轉增資發行記名式普通股一千三百七十
      三萬六千六百一十股，合計轉增資發行記名式普通股九千五百一十七萬五千零
      八十六股，每股面額壹拾元整，員工紅利轉增資部份授權董事長訂定「員工紅
      利配股辦法」無償發予公司之員工，嗣經呈報財政部證券暨期貨管理委員會以
      八十七年三月二十三日台財證(一)第二八一二五號函核准後，由亞瑟公司第六
      屆第二十六次董、監事聯席會議決定通過以八十七年四月十四日為該次盈餘轉
      增資配股之基準日，此有亞瑟公司八十七年度股東會議事錄、第六屆第二十六
      次董、監事聯席會議記錄各一份附本院卷可參，嗣由亞瑟公司職員即本案被告
      庚○○依上開決議擬訂當年度之「員工紅利配股辦法」及「員工紅利配股標準
      表」，並簽請當時之董事長吳祚欽核准，復於八十七年四月八日將上開辦法及
      配股標準表公告予員工週知，而依當年度之員工紅利轉增資配股辦法訂明：「
      一、配發股數以公平公正為原則，得由單位最高主管依員工貢獻度及表現報請
      總經理調整後由董事長作彈性配發。二、配發辦法如下表：在職期間於八十六
      年一月一日前，依職等配股標準表配發，在職期間係於八十六年一月一日至同
      年十二月三十一日者，依職等配發標準×在職係數。」，此分別有亞瑟公司八
      十七年四月八日亞管字第０一八號公告及八十七年員工紅利配股辦法各一份
      附本院卷內可按，參以證人即亞瑟公司前任總經理辛○○於本院審理時到庭結
      證稱：「配股時，按員工的職務及資歷，所占的百分比，董事長調整數並無一
      定的比例，是按照員工的表現來決定的，．．」、「（董事長調整數）不會（
      侵害各員工分配的股數），因是以總分配股數扣除按職等分配的股數後的餘額
      ，來分配的。」等語（見本院八十九年一月二十五日調查筆錄），足見前揭「
      八十七年員工分紅表」所載「董事長調整數」即係指八十六年度員工紅利轉增
      資之股份，除應依員工職等配股標準表予以配發者外，得由董事長視員工貢獻
      度及表現作彈性配發之股數。
（二）次查，證人即亞瑟公司之員工丁○○、丙○○及周叔隸於本院審理時均到庭結
      證稱：由於亞瑟公司當時營不佳，故吳祚欽有於經管會議中指示除分配員工股
      數外，有多的股數，會找同事登記股份，變賣的價金會回到公司，且八十七年
      度各員工應分得的配股並未因此減少等語（見本院八十九年一月二十五日調查
      筆錄），足見被告戊○○等人所辯係配合公司之經營政策始依前董事長吳祚延
      之指示掛名領取額外配股（即「董事長調整數」），且依渠等主觀上之認識，
      上開股份出售後之股款將匯回公司運用等情，尚非虛妄。
（三）再查，被告戊○○等八人所掛名領取之前開股份，分別於八十七年五月十四日
      、同年月十五日、同年月十八日、同年月十八日、同年月二十日賣出，此有上
      揭豐銀證券存摺影本八份（附前揭偵查卷）及證券賣出委託書附卷可查（附卷
      外證物袋），惟證人即豐銀證券八德分公司之經理林茂喜於偵查中到庭結證稱
      ：「（問：八十七年五月中旬左右戊○○、壬○○這些人戶頭內亞瑟公股票大
      量賣出何人委託？）是唐潤生。（問：除唐某外，還有無其他人打電話委託賣
      出？）印象中沒有。（問：唐某不是帳戶名義人，他何以能打電話來委託賣出
      ？）新巨群集團是一個大股東，是唐潤生在操盤，亞瑟也是新巨群集團的，是
      唐潤生在委託賣出。」，另證人即豐銀證券八德分公司之營業員蘇諭湘於偵查
      中亦到庭結證稱：「（問：有部分帳委託賣出是你接單，印象中何人委託？）
      唐潤生。（問：除唐某外，還有無其他人打過電話？）沒有。．．（問：這些
      帳戶名義人不是唐潤生，為何他會打電話給你賣出？）因他是新巨群負責操盤
      的。」等語（見八十八年度偵字第八三八七號偵查卷第一一四頁反面至第一一
      五頁反面），而唐潤生於偵查中亦到庭證稱：「（問：戊○○、壬○○、癸○○亞瑟公司員工在豐銀八德證券開戶，這些戶頭在去年五月中旬賣出大量股票
      ，是否你委託賣出？）下單是我下的。（問：為何賣戊○○這些人股票？）是
      吳祚欽叫我賣的。（問：賣出股款何人處理？）印象中好像劉水金處理，不敢
      肯定。（問：有無問吳祚欽這些股票如何來，為何賣掉？）因為我在他手下做
      事，比較少問，知道太多不好。（問：賣出股款如何處理你有無過問？）我未
      過問。」等語（見八十八年度偵字第八三八八號偵查卷第十二頁至第十三頁正
      面），足見被告戊○○等八人掛名領取之股份均係由唐潤生依吳祚欽之指示直
      接委託豐銀證券八德分公司營業員下單賣出，而非由被告戊○○等八人經手委
      託賣出，參以掛名於被告戊○○、壬○○名下之股票，分別於八十七年五月十
      八日及同年月二十日出售得款五千一百九十二萬六千五百零九元及五千零六十
      七萬二千二百元後，旋即於八十七年五月二十日及同年月二十二日、二十五日
      悉數提領（其中壬○○部分係分二次提領），並於提領當日由劉水金分別匯入
      李孟學、李草等人及劉水金之銀行帳戶，此見卷附中國信託商業銀行匯款申請
      書之匯款人資料自明（附卷外證物袋），足徵出售股票之股款非由被告戊○○
      等八人經手處理，被告戊○○等八人所辯於豐銀證券八德分公司及中國信託商
      業銀行開設證券集中保管帳戶及活期儲蓄存款帳戶後均將上開存摺及已蓋好印
      鑑章之空白取款憑條交由劉水金集中保管等情，應堪採信。
（四）綜前所述，亞瑟公司前任董事長吳祚欽既經八十七年度股東常會授權訂定「員
      工紅利配股辦法」，而依當年度訂定之員工紅利配股辦法，董事長依職權得視
      員工貢獻度及表現彈性配發股份予員工（即董事長調整數），則吳祚欽據此將
      依員工職等配股標準表予以配發後所賸之股份餘額，另行配發予被告戊○○等
      八人，尚難謂有何違背任務之行為，況戊○○等八人受託掛名領取股份，主觀
      上既係基於股份售出後之股款將匯回公司運用之認識，自難認渠等有何為自己
      或第三人不法利益之不法意圖。雖嗣後股份出售後之股款並未匯回亞瑟公司帳
      戶，而遭吳祚欽、劉水金等人挪用，惟上開款項既非由被告戊○○等八人領取
      花用，復查無積極證據足資證明被告戊○○等八人就此挪用款項事實與吳祚欽
      及劉水金二人有何犯意之聯絡，尚難以背信罪責相繩。
五、被訴違反稅捐稽徵法部分：
    按稅捐稽徵法第四十三條之幫助以詐術逃漏稅捐罪，係結果犯，以發生逃漏稅捐
    結果為成立要件。（最高法院七十六年度台上字第六三００號及八十五年度字第
    三九０八號判決要旨參照），經查，被告戊○○等八人其不當獲配之股票已悉數
    列單為薪資所得，並以最高稅率百分之四十核課在案，依形式觀之，並無逃漏稅
    損情事；又依起訴書所載，本案係應無償配發予全體員工之股票紅利轉集中分配
    予許君等八人，並不影響該公司（亞瑟科技股份有限公司）資產淨值，當期損益
    等，自無逃漏稅損可言，此有財政部台灣省北區國稅局瑞芳稽徵所八十九年五月
    十二日北區國稅瑞芳汐審字第八九０一三一九五號函附本院卷內可按，足見本案
    並未發生逃漏稅捐之結果，參以首揭說明，即與稅捐稽徵法第四十三條第一項之
    構成要件不符。
    此外，復查無其他積極證據足證被告戊○○等八人確有公訴人所訴之犯行，即屬
    不能證明渠等犯罪，自應為無罪之諭知。
據上論斷，應依刑事訴訟法第三百零一條第一項，判決如主文。
中      華      民      國    八十九    年      八      月    二十四    日
                                        臺灣臺北地方法院刑事第六庭
                                            法  官  林  欣  蓉
右正本證明與原本無異。
如不服本判決，應於判決送達後十日內，向本院提出上訴狀。
                                            書記官  吳  文  雄
中      華      民      國    八十九    年      八      月    三十      日


司法院資訊處製作；財團法人民間司法改革基金會備份。
